臺灣高等法院刑事判決
111年度上訴字第1517號
上  訴  人  臺灣桃園地方檢察署檢察官
上  訴  人  
即  被  告  曾彥傑


選任辯護人  易㵂律師
            陳傳中律師
上列上訴人因被告詐欺等案件，不服臺灣桃園地方法院110年度
審金訴字第610號，中華民國111年3月3日第一審判決（起訴案號
：臺灣桃園地方檢察署110年度偵字第21895、23840、25284、25
729、28048、29912號），提起上訴，本院判決如下：
    主  文
原判決撤銷。
曾彥傑犯三人以上共同詐欺取財罪，共陸罪，各處有期徒刑陸月
。應執行有期徒刑捌月。
    犯罪事實
一、曾彥傑於民國110年4月10日凌晨0時許，上網找貸款及求職
    途徑，因而於Facebook（臉書）見由年籍姓名不詳、姓呂之
    成年人（起訴書誤載為「暱稱係英文字母為M開頭之人」，
    應予更正）張貼「私訊我了解工作內容」之訊息，遂透過通
    訊軟體Messenger與之聯繫，經姓呂之成年人告知其工作內
    容為提供帳戶供他人匯款，再協助提領款項後依指定交付，
    事後並可獲得報酬。而依其智識及一般社會生活之通常經驗
    ，應可知悉一般人均可自行至自動櫃員機提領款項，如非為
    不法之目的，要無支付報酬而指示他人代領款項之必要，並
    已預見為姓呂之成年人及其所屬集團，將可能為他人遂行詐
    欺犯罪並掩飾、隱匿詐欺犯罪所得去向，竟仍基於縱前開結
    果之發生亦不違背其本意之不確定故意，將其所申辦之「中
    國信託商業銀行帳號：（822）000000000000號」（下稱中
    信帳戶）、「臺灣土地銀行八德分行帳號：（005）0000000
    00000號 」（下稱土銀帳戶）、「遠東國際商業銀行帳號：
    （805）00000000000000號」（下稱遠銀帳戶）等帳戶資料
    提供姓呂之成年人，而與姓呂之成年人及其所屬集團成員共
    同意圖為自己不法之所有，基於三人以上共同詐欺取財及洗
    錢之犯意聯絡，由其中某成員於附表一所示時間，以附表一
    所示詐欺方式，詐騙如附表一所示之劉明讓、陳聖霖、盧岑
    韋、黃惠君、姚則安及葛燕燕等人，致其等均陷於錯誤，而
    分別於附表一所示之時間、地點，將附表一所示款項匯入或
    存至上開帳戶內，曾彥傑再依姓呂之成年人指示，於當日提
    領後交付款項予其所指定之某成員，或以附表二所示之方法
    ，於附表二所示之時間、地點，將提領之款項回繳予該集團
    。
二、案經劉明讓、陳聖霖、盧岑韋、黃惠君、姚則安及葛燕燕分
    別訴由桃園市政府警察局八德分局、屏東縣政府警察局刑事
    警察大隊、臺南市政府警察局永康分局、高雄市政府警察局
    湖內分局報告臺灣桃園地方檢察署檢察官偵查起訴。
    理  由
一、證據能力部分：
　　本案據以認定上訴人即被告曾彥傑犯罪之供述證據（詳如後
    述），其中屬於傳聞證據之部分，檢察官、被告及辯護人在
    本院準備程序時均同意其證據能力（見本院卷第94至99頁）
    ，復經本院審酌認該等證據之作成無違法、不當或顯不可信
    之情況，非供述證據亦查無公務員違背法定程序而取得之情
    事，依刑事訴訟法第158條之4反面解釋、第159條至第159條
    之5之規定，均有證據能力。
二、認定犯罪事實所憑之證據及理由：
  ㈠前揭犯罪事實，迭據被告於偵訊、原審及本院準備程序、審
    理時坦承不諱（見偵字第25284號卷第117至120頁，審金訴
    字第610號卷第52至53、58頁，本院卷第93、99至100頁），
    核與證人即被告配偶林語彤之證述情節相符（見偵字第2804
    8號卷第119至120頁），並有如附表一「證據及出處」欄所
    示證據資料在卷可稽，足證被告之任意性自白與事實相符，
    堪以採信。
　㈡本案事證明確，被告犯行均堪認定，俱應依法論科。 
三、論罪部分：
  ㈠按洗錢防制法將洗錢行為之處置、分層化及整合等各階段，
    全部納為洗錢行為，完整規範洗錢之所有行為模式。洗錢防
    制法第14條第1項之一般洗錢罪，只須有同法第2條各款所示
    洗錢行為之一，而以第3條規定之特定犯罪作為聯結為已足
    。申言之，是否為洗錢行為，自應就犯罪全部過程加以觀察
    ，以行為人主觀上具有掩飾或隱匿其特定犯罪所得或變得之
    財產或財產上利益，與該特定犯罪之關聯性，使其來源形式
    上合法化，以逃避國家追訴、處罰之犯罪意思，客觀上有掩
    飾或隱匿特定犯罪所得之財物或財產上利益之具體作為者，
    即屬相當。倘行為人意圖掩飾或隱匿特定犯罪所得來源，而
    將特定犯罪所得交予其他共同正犯予以隱匿，或由共同正犯
    以虛假交易外觀掩飾不法金流移動，即難認僅單純犯罪後處
    分贓物之行為，應仍構成洗錢防制法第2條第1或2款之洗錢
    行為（最高法院109年度台上字第436號判決意旨參照）。本
    案詐欺集團成員對附表一各編號所示告訴人施以詐術，致其
    等陷於錯誤交付金錢，使該集團得以指示被告提領款項、層
    層上繳之方式隱匿該犯罪所得去向，依上開說明，自非僅係
    取得犯罪所得，而兼有洗錢防制法第2條第2款之洗錢行為，
    均應論以同法第14條第1項之一般洗錢罪。
  ㈡核被告如附表一編號1至6所為，均係犯刑法第339條之4第1項
    第2款之三人以上共同詐欺取財罪、洗錢防制法第14條第1項
    之一般洗錢罪。公訴意旨雖未敘及附表一編號5所示告訴人
    姚則安因本案詐欺於同日接續匯入同一帳戶之第2筆款項（
    即附表一編號5所示110年4月10日22時08分許匯款新臺幣〈下
    同〉4萬9985元部分）之犯罪事實，然此部分與本案起訴經論
    罪之附表一編號5所示110年4月10月22時5分許匯款4萬9985
    元部分，具有接續犯之實質上一罪關係，為起訴效力所及，
    本院自得併予審究。
  ㈢被告就上開犯行，與「姓呂之成年人」及其所屬集團成員間
    ，均有犯意聯絡及行為分擔，俱為共同正犯。
  ㈣被告就上開犯行，各以一行為同時觸犯上開二罪名，皆為想
    像競合犯，均應依刑法第55條前段規定，各從一重之加重詐
    欺取財罪處斷。
  ㈤被告所犯附表一編號1至6所示之罪，犯意各別，行為互殊，
    侵害不同被害人之財產法益，應分論併罰。
  ㈥被告與「姓呂之成年人」及其所屬集團成員共同向附表一各
    編號所示告訴人詐取財物，固已危及社會交易秩序及他人財
    產權益，然各該犯罪所得尚非至鉅，被告未實際分得報酬，
    犯後已與附表一編號2至6所示告訴人達成民事上和解，並賠
    償完畢，暨依附表一編號1所示告訴人劉明讓之意思將與其
    損失同額之款項捐款至社會福利機構，有告訴人劉明讓之陳
    述意見書、本院和解筆錄、付款憑證及本院公務電話紀錄在
    卷可憑（詳見附表一「證據及出處」欄所示），被告各次犯
    罪情節及惡性，與詐取鉅額財物卻未彌補被害人任何損失而
    嚴重危害社會秩序及他人財產權益之情形尚屬有別。是就被
    告犯罪情狀觀察，如科以刑法第339條之4第1項第2款之法定
    最輕本刑即有期徒刑1年，仍嫌過重，客觀上足以引起一般
    同情，實有情輕法重之失衡而顯可憫恕之處，爰依刑法第59
    條規定，就附表一各編號所示部分，均減輕其刑。
  ㈦按想像競合犯之處斷刑，本質上係「刑之合併」。其所謂從
    一重處斷，乃將想像競合犯組成之評價上數罪，合併為科刑
    一罪，其所對應之刑罰，亦合併其評價上數罪之數法定刑，
    而為一個處斷刑。易言之，想像競合犯侵害數法益者皆成立
    犯罪，論罪時必須輕、重罪併舉論述，同時宣告所犯各罪名
    ，包括各罪有無加重、減免其刑之情形，亦應說明論列，量
    刑時併衡酌輕罪部分量刑事由，評價始為充足，然後依刑法
    第55條前段規定「從一重處斷」，非謂對於其餘各罪可置而
    不論。因此，法院決定處斷刑時，雖以其中最重罪名之法定
    刑，做為裁量之準據，惟於裁量其輕重時，仍應將輕罪合併
    評價在內（最高法院108年度台上字第4405、4408號判決意
    旨）。且除非輕罪中最輕本刑有較重於重罪之最輕本刑，而
    應適用刑法第55條但書規定重罪科刑之封鎖作用，須以輕罪
    之最輕本刑形成處斷刑之情形以外，則輕罪之減輕其刑事由
    若未形成處斷刑之外部性界限，自得將之移入刑法第57條或
    第59條之科刑審酌事項內，列為是否酌量從輕量刑之考量因
    子。是法院倘依刑法第57條規定裁量宣告刑輕重時，一併具
    體審酌輕罪部分之量刑事由，應認其評價即已完足，尚無過
    度評價或評價不足之偏失（最高法院109年度台上字第3936
    號判決意旨參照）。準此，被告於偵查、審理中就其參與洗
    錢之事實，均自白不諱，合於洗錢防制法第16條第2項減輕
    其刑之規定，惟其所犯一般洗錢罪，均屬想像競合犯其中之
    輕罪，僅得由本院於後述量刑時一併衡酌該部分減輕其刑事
    由，即屬評價完足，併予指明。
四、撤銷改判及量刑之理由：
　㈠原審認被告犯三人以上共同詐欺取財罪，共6罪，事證均明確
    ，而予分別論罪科刑，固非無見。惟查：
　⒈附表一編號5所示告訴人姚則安遭詐騙匯入土銀帳戶之金額總
    計為9萬9970元（詳如附表一編號5所示），原審僅認定告訴
    人姚則安遭詐騙之金額為4萬9985元，自有違誤。
　⒉科刑判決旨在實現刑罰權之分配正義，故法院對有罪被告之
    科刑判決，應符合罪刑相當之原則，使輕重得宜，罰當其罪
    ，以契合社會之法律感情，此所以刑法第57條明定科刑時應
    審酌一切情狀，尤應注意該條所列10款事項以為科刑輕重之
    標準，而該條第10款規定「犯罪後之態度」，自應包括犯人
    犯罪後因悔悟而力謀恢復原狀或賠償被害人之損害等情形在
    內。被告於原審判決後已與附表一編號2至6所示告訴人和解
    、賠償，並依附表一編號1所示告訴人之意思如數捐款，已
    如前述，原審未及審酌被告已賠償告訴人損害、獲得原諒之
    犯罪後態度而為科刑，復未就前開各犯行均適用刑法第59條
    規定酌減其刑，亦有未合。被告上訴以其已與附表一各編號
    所示告訴人達成和解、賠償，請求從輕量刑，為有理由。檢
    察官上訴指摘原審量刑及定刑不當，雖無理由，然原判決既
    有上開可議之處，自屬無可維持，應予撤銷改判。
　㈡爰以行為人之責任為基礎，審酌被告不思循合法途徑獲取金
    錢，因貪圖不法利益，與「姓呂之成年人」等共同為本案詐
    欺及洗錢犯行之犯罪動機、目的及手段，考量被告擔任之角
    色及分工，尚非主導本案詐欺、洗錢犯罪之人，及被告於偵
    查、審理中就本案犯行均自白不諱，符合洗錢防制法第16條
    第2項減輕其刑之規定，兼衡被告之品行、智識程度、生活
    狀況、各次犯行詐取之金額多寡、未獲取不法利益、犯後坦
    承犯行並與告訴人和解、賠償或獲得原諒等一切情狀，分別
    量處如主文第2項所示之刑。並考量其所犯數罪之行為期間
    尚短，犯罪手法類似，惡性雖非極輕甚微，然若以實質累加
    之方式定執行刑，恐將超過其行為之不法內涵與罪責程度，
    基於罪責相當之要求，在內、外部性界限範圍內，適當反應
    其整體犯罪行為之不法與罪責程度、人格特性及對其施以矯
    正之必要性，定其應執行之刑。
五、沒收部分：
  ㈠查被告否認其因本案犯罪而實際獲取任何報酬或利益，復無
    證據足認其有何犯罪所得，自無從宣告沒收、追徵其犯罪所
    得。
  ㈡至被告於本案使用之中信帳戶、土銀帳戶、遠銀帳戶提款卡
    均未扣案，現是否尚存而未滅失，未據檢察官釋明，又前開
    提款卡因告訴人報案遭警示而失其效用，沒收或追徵與否，
    對於被告不法行為之評價與非難，抑或刑罰之預防或矯治目
    的助益甚微，本院認尚欠缺刑法上之重要性，爰依刑法第38
    條之2第2項規定，不另宣告沒收或追徵。
　㈢按犯洗錢防制法第14條之罪，其所移轉、變更、掩飾、隱匿
    、收受、取得、持有、使用之財物或財產上利益，沒收之，
    洗錢防制法第18條第1項前段定有明文。此規定係採義務沒
    收主義，惟該條文並未規定「不問屬於犯罪行為人與否」均
    沒收之，自仍以屬於被告所得管領、處分者為限，始應予以
    沒收。查被告於本案詐欺集團中負責提領詐欺所得款項，已
    如前述，而被告上開實際提領之款項，雖屬洗錢行為之標的
    ，然其既已上繳本案詐欺集團，各該款項即非被告所有，且
    不在被告實際掌控中，被告對之既無所有權及事實上管領權
    ，此部分財物即不在得予沒收之範圍。
據上論斷，應依刑事訴訟法第369條第1項前段、第364條、第299
條第1項前段（依刑事判決精簡原則，僅記載程序法條），判決
如主文。
本案經檢察官蔡孟利提起公訴，檢察官董諭提起上訴，檢察官廖
先志到庭執行職務。
中　　華　　民　　國　　111 　年　　8 　　月　　11　　日
                  刑事第十五庭  審判長法  官  陳芃宇
                                      法  官  陳俞伶
                                      法  官　曹馨方
以上正本證明與原本無異。
如不服本判決，應於收受送達後20日內向本院提出上訴書狀，其
未敘述上訴之理由者並得於提起上訴後20日內向本院補提理由書
（均須按他造當事人之人數附繕本）「切勿逕送上級法院」。
                                      書記官　游秀珠
中　　華　　民　　國　　111 　年　　8 　　月　　11　　日
附錄：本案論罪科刑法條全文
中華民國刑法第339條之4
犯第339條詐欺罪而有下列情形之一者，處1年以上7年以下有期
徒刑，得併科1百萬元以下罰金：
一、冒用政府機關或公務員名義犯之。
二、三人以上共同犯之。
三、以廣播電視、電子通訊、網際網路或其他媒體等傳播工具，
    對公眾散布而犯之。
前項之未遂犯罰之。
洗錢防制法第14條
有第二條各款所列洗錢行為者，處7年以下有期徒刑，併科新臺
幣5百萬元以下罰金。
前項之未遂犯罰之。
附表一：
編號 告訴人 詐欺方式 匯款時間、地點 金額 匯入帳戶 證據及出處   1 劉明讓 詐欺集團某成員於110/4/9/18：32致電佯稱交易設定錯誤云云，使劉明讓陷於錯誤。 在新北市板橋區府中捷運站內ATM先提款後，再於110/4/10/17：41存入指定之帳戶。 2萬9000元 中信帳戶 1、證人即告訴人劉明讓110年4月11日警詢（偵字第21895號卷第61-62頁；偵字第23840號卷第31-33頁；偵字第28048號卷第55-56頁） 2、中國信託自動櫃員機交易明細表（劉明讓匯入被告中信帳戶）（偵字第21895號卷第75頁；偵字第23840號卷第81頁；偵字第28048號卷第75頁） 3、與詐騙集團成員之通訊號碼紀錄（劉明讓）（偵字第21895號卷第69-71頁；偵字第23840號卷第85-87頁；偵字第28048號卷第78-79頁） 4、中國信託商業銀行股份有限公司函附被告之開戶資料、存款交易明細及自動化交易LOG資料（偵字第23840號卷第49-53頁；偵字第25284號卷第43-51頁；偵字第28048號卷第49-53頁） 5、告訴人劉明讓之陳述意見書、被告匯款單（見本院卷第111、177頁）。  2 陳聖霖 詐欺集團某成員於110/4/10/16：54致電佯稱交易設定錯誤云云，使陳聖霖陷於錯誤。 先至「宜蘭縣蘇澳地區農會信用部新馬分部」提款8萬5000元後，再於110/4/10/17：36，在宜蘭縣蘇澳鎮大同路7號全家超商ATM存入部分款項。 2萬9985元 中信帳戶 1、證人即告訴人陳聖霖110年4月11日警詢（偵字第21895號卷第81-83頁；偵字第23840號卷第41-43頁；偵字第25284號卷第25-27頁） 2、台新銀行自動櫃員機交易明細表（陳聖霖匯入被告中信帳戶）（偵字第21895號卷第85頁；偵字第23840號卷第111頁；偵字第25284號卷第31頁）　 3、中國信託商業銀行股份有限公司函附被告之開戶資料、存款交易明細及自動化交易LOG資料（偵字第23840號卷第49-53頁；偵字第25284號卷第43-51頁；偵字第28048號卷第49-53頁） 4、本院和解書（見本院卷第143頁）  3 盧岑韋 詐欺集團某成員於110/4/10/16：50致電佯稱交易付款設定錯誤云云，使盧岑韋陷於錯誤。 110/4/10/18：03，在基隆市暖暖區金華街住處操作網路銀行匯款。 2萬9985元 中信帳戶 1、證人即告訴人盧岑韋110年4月10日警詢（偵字第21895號卷第91-93頁）、110年4月23日警詢（偵字第23840號卷第19-23頁） 2、臺幣活存明細頁面擷圖（盧岑韋）（偵字第21895號卷第97-101頁） 3、與詐欺集團成員之通訊號碼紀錄（盧岑韋）（偵字第21895號卷第103-105頁） 4、中國信託商業銀行股份有限公司函附被告之開戶資料、存款交易明細及自動化交易LOG資料（偵字第23840號卷第49-53頁；偵字第25284號卷第43-51頁；偵字第28048號卷第49-53頁） 5、本院和解書、匯款單、本院公務電話紀錄（見本院卷第87、175、181頁）  4 黃惠君 詐欺集團某成員於110/4/10/19：43致電佯稱交易付款設定錯誤云云，使黃惠君陷於錯誤。 110/4/10/22：16在高雄市林園區住處附近操作ATM匯款。 1萬9985萬元 （另手續費15元） 土銀帳戶 1、證人即告訴人黃惠君110年4月11日警詢（偵字第23840號卷第35-39頁；偵字第25729號卷第9-13頁） 2、國泰世華銀行自動櫃員機交易明細表（黃惠君匯入被告土銀帳戶）（偵字第25729號卷第33頁；偵字第23840號卷第97頁） 3、臺灣土地銀行八德分行函附被告之開戶基本資料、歷史交易明細查詢（偵字第25729號卷第25-31頁；偵字第23840號卷第63-65頁） 4、本院和解書（見本院卷第145頁）  5 姚則安 詐欺集團某成員於110/4/10/20：37致電佯稱交易付款設定錯誤云云，使姚則安陷於錯誤。 110/4/10/22：05匯款。 110/4/10/22：08匯款。  4萬9985元  4萬9985元 （起訴書漏載，應予補充） 土銀帳戶 1、證人即告訴人姚則安110年4月11日警詢（偵字第25729號卷第15-16頁） 2、交易明細查詢頁面擷圖（姚則安匯入被告土銀帳戶）（偵字第25729號卷第35頁） 3、與詐騙集團成員之通訊號碼紀錄（姚則安）（偵字第25729號卷第36頁） 4、臺灣土地銀行八德分行函附被告之開戶基本資料、歷史交易明細查詢（偵字第25729號卷第25-31頁；偵字第23840號卷第63-65頁） 5、本院和解書、匯款單、本院公務電話紀錄（見本院卷第85、135、173、179頁）  6 葛燕燕 詐欺集團某成員於110/4/10/19：30致電佯稱交易付款設定錯誤云云，使葛燕燕陷於錯誤。 110/4/10/20：40在臺中市○○區○○街00000號統一超商ATM匯款 2萬9985元 遠銀帳戶 （805）00000000000000 1、證人即告訴人葛燕燕110年4月10日警詢（偵字第29912號卷第19-23頁） 2、自動櫃員機交易明細表及新社區農會存摺明細（葛燕燕匯入被告遠銀帳戶）（偵字第29912號卷第47、51頁） 3、與詐騙集團成員之通訊號碼紀錄（葛燕燕）（偵字第29912號卷第49頁） 4、遠東國際商業銀行函附被告之客戶基本資料及銀行帳戶往來交易明細（偵字第29912號卷第39-45頁） 5、本院和解書（見本院卷第147頁） 

附表二：依指示回水之方式
編號 提款時間 提款地點  提款金額 提款帳戶 回繳方式 1 110/4/1017：40  17：41 桃園市○○區○○路000號全家超商八德仁興門市ATM 2萬元 1萬元 共2筆；計3萬元 （陳聖霖所匯） 中信帳戶 ⑴提領完畢即以手機傳訊息通知「姓呂之成年人」對方即回傳遊戲條碼，被告再委由不知情之妻林語彤（另爲不起訴處分）於110/4/10/18：27、18：34至桃園市○○區○○路00號全家超商建興門市，以條碼繳款之方式將提領之款項2萬元、4萬元繳出「回水」（明細見110偵21895卷第35頁）。 ⑵另餘額5萬9000元亦委由不知情之林語彤以無摺存款回存指定帳戶（其中一筆1萬9000元於110/4/10/19：50回存盧岑韋中國信託 （822）00000000000號帳戶， 再由盧岑韋轉匯其他帳戶）「回水 」。 2 110/4/10 17：46、 18：09 18：10  桃園市○○區○○路000號統一超商國仁門市ATM 2萬9000元（劉明讓所匯） 3萬元（盧岑韋所匯） 3萬元（不知名之人所匯） 共3筆：計8萬9000元 中信帳戶